【裁判字號】    98,消債抗,108
【裁判日期】    980430
【裁判案由】    更生事件之抗告
【裁判全文】
臺灣臺南地方法院民事裁定        98年度消債抗字第108號
抗  告  人  甲○○
即  債務人
上列抗告人因消費者債務清理條例事件聲請更生，對民國98年2
月27日本院97年度消債更字第1291號裁定提起抗告，本院裁定如
下：
    主  文
抗告駁回。
抗告程序費用新臺幣壹仟元由抗告人負擔。
    理  由
一、抗告意旨略以：
(一)、原審認為抗告人之父林重訓，民國（下同）96年間全年度平
    均每月所得為新臺幣（下同）69,208元，但自97年後林重訓
    就已經沒有這項所得收入了，且林重訓在外有積欠地下錢莊
    與民間借貸的財務問題，抗告人之母許寶玉名下有門牌號碼
    臺南市○○路5巷7號房屋及土地各一筆，這也是林重訓積欠
    臺南第三信用合作社總社房屋貸款未繳納任何利息，經臺南
    第三信用合作社總社要將這棟房子交由法院強制執行拍賣，
    而由乙○○、林蓁琪兩人出資購回，此棟建築為抗告人祖父
    於民國66年起造的祖產，許寶玉目前也只佔其145/300，原
    審不能以一棟33 年的老房子就認定許寶玉有相當資力已足
    以維持自身基本生活，況且林重訓與許寶玉都已超過60歲，
    林重訓因腦中風併左側輕癱，還有醫療費用要支出，請問原
    審怎能維持生活呢？況且現在台灣這麼不景氣，到處都是失
    業人潮，請問該兩人沒有收入要怎麼維生呢?
(二)、原審以香港上海匯豐銀行提供180期零利率二階段還款條件
    ，最低還款月付5,000元之優惠方案，認為抗告人並無不能
    清償債務或有不能清償債務之虞之情事存在。然香港上海匯
    豐銀行當時是提供兩個方案給抗告人，第一個方案為97年7
    月31日提出180期，每期繳款21,827元之方案，第二個方案
    為97年8月1日提出之兩階段還款，先簽6年0利率的還款契約
    ，6年後再視當時的情況重新簽約，屆時若經濟條件變好，
    便可提早清償，期間並完全沒有說到最低月付5,000元，並
    非如原審所述香港上海匯豐銀行提供180期零利率二階段還
    款條件，最低還款月付5,000元之優惠方案供抗告人考量。
    原審僅單憑香港上海匯豐銀行陳報狀之不實協商方案：前6
    年每月5,000元之清償方案，就逕認抗告人有能力清償前6年
    協商款，且未慮及抗告人6年後所餘欠款要如何解決，駁回
    更生之聲請，顯與事實不符，難以服人，且協商不成立證明
    書並非抗告人所要求，是香港上海匯豐銀行自行開出。
(三)、又前置協商範圍，僅限金融機構債權，民間債權人，並不會
    將其納入協商範圍，這部分債務仍須由抗告人自行與民間債
    權人協議還款。而抗告人之非金融機構之債權人如下：大眾
    銀行現金卡債權外賣至良京實業股份有限公司，日盛國際商
    業銀行現金卡債權外賣至匯誠第一資產管理股份有限公司，
    日盛國際商業銀行信用卡債權外賣至匯誠第一資產管理股份
    有限公司，元大（復華）商業銀行信用卡債權外賣至元大國
    際資產管理股份有限公司，萬泰商業銀行信用卡債權外賣至
    萬榮行銷顧問股份有限公司，金額合計543,712元，這些外
    賣債權均源於銀行消費性債務，其債權金額未納入前置協商
    金額，以抗告人之收入情形，難以同時清償金融機構協商款
    項及資產管理公司之債務，抗告人並非一心欲循債務清理之
    程序以圖脫免債務之責任而無任何清償之誠意。
(四)、原審認為抗告人有能力支付前置協商方案，而協商不成立之
    係因抗告人主觀上欠缺清理債務之誠意所致，實與事實不符
    。爰提起抗告，請求廢棄原裁定，並准予抗告人更生之聲請
    等語。
二、按債務人不能清償債務或有不能清償之虞者，得依本條例所
    定更生或清算程序，清理其債務，消費者債務清理條例第3
    條定有明文。又聲請更生或清算不合程式或不備其他要件者
    ，法院應以裁定駁回之，但其情形可以補正者，法院應定期
    間先命補正，復為同條例第8 條所明定。衡諸債之關係，係
    以當事人間之信賴關係為基礎，為社會經濟組織之重要支柱
    ，故當事人於以法律行為追求自己之利益之際，亦應顧及對
    方之利益，並考量債權債務在社會上之作用，本於誠實及信
    用之原則，行使債權及履行債務。是對於已陷入經濟上困境
    之消費者，若任其於惡性循環之債務窘境中生存，將衍生嚴
    重之社會問題，難以維持安定之社會經濟秩序，故為兼顧債
    權人、債務人雙方之利益，對陷於經濟上困境之消費者，乃
    允其於消費者債務清理條例施行後，得選擇以重建型之更生
    程序或清算型之清算程序清理其債務，藉以妥適調整債務人
    與債權人及其他利害關係人間之權利義務關係，保障債權人
    獲得公平受償，並謀求消費者經濟生活之重建復甦機會。惟
    若債務人履行債務並無困難，僅係為圖謀減免債務，而不為
    債務之履行，自有違債權契約為誠信契約之本旨。
三、抗告人財產收支狀況：
┌──────┬────┬───────────────────────┐
│            │項  目  │金 額/價 值                                   │
├──────┼────┼───────────────────────┤
│(一)、每月收入│薪    資│每月平均薪資：30,210元                        │
├──────┼────┼───────────────────────┤
│(二)、每月支出│1.生活費│本院審酌我國97年度最低生活費標準為每人9,829元 │
│            ├────┼───────────────────────┤
│            │2.扶養費│參酌96年度每人免稅額77,000元計算每人每月基本生│
│            │        │活所需約6,500元：                             │
│            │        │父林重訓與母許寶玉4,333元（扶養義務人3人平均分│
│            │        │擔）                                          │
├──────┼────┴───────────────────────┤
│(三)、每月盈餘│15,598元                                                │
├──────┼────────────────────────────┤
│(四)、協商金額│二階段還款方案：「第一階段前6年，利率0%，每月還款5,000元│
│            │」。                                                    │
└──────┴────────────────────────────┘
四、經查：
(一)、本件抗告人前於消費者債務清理條例施行後，曾以書面向最
    大債權金融機構香港商香港上海匯豐銀行請求共同協商，協
    商當時無擔保債務總額為3,928,751元，於前置協商程序中
    ，債權人香港商香港上海匯豐銀行提出「180期0%利率月付
    21,827元」，及「二階段：前6年最低還款月付5,000元」之
    二還款方案供抗告人選擇，然抗告人認為二階段還款方案6
    年後還要再談一次，屆時無法保證期數跟利率，且有外賣債
    權，故無法負擔任何還款條件，而拒絕香港商香港上海匯豐
    銀行提出之二階段還款方案，因此香港商香港上海匯豐銀行
    以「無法負擔任何還款條件」為由，於97年8月27日出具前
    置協商不成立通知書予抗告人，有抗告人提出之更生聲請狀
    、前置協商不成立通知書（見原審卷第4、20頁）及香港商
    香港上海匯豐銀行提出之98年1月17日民事陳報狀（見原審
    卷第210～216頁）等附原審卷可參，堪信為真實。
(二)、次查，抗告人向本院為更生聲請時，其自陳自97年6月2日起
    任職於成大研究發展基金會，月薪為30210元（含抗告人主
    張已扣款之健保費414元、勞保費455元），業據抗告人提出
    之抗告狀、更生聲請狀（見原審卷第6頁）在卷可證，是認
    抗告人每月應領薪資為30210元。又債務人與金融機構之債
    權人成立協商後，即應本於債權契約，依誠實及信用之原則
    勉力履行之，是以，抗告人在履行債務期間，須經歷經濟困
    苦之過程，其生活開銷理應節衣縮食，撙節開銷，除應積極
    開源，努力勤奮工作以增加收入償還債務外，其生活更須儉
    樸，且適當控制其生活費用支出，以達成勉力履行債務，以
    符合公平正義及誠信原則。是原審參酌內政部所公告97年度
    臺灣省低收入戶最低生活費用每人每月為9,829元【該統計
    係按照政府最近一年平均每人消費支出（包括食品費、衣著
    鞋襪費、房租水電費、家居管理費、醫療保健費、交通通訊
    費、娛樂教育費及雜項支出）百分之六十訂定】，而認抗告
    人每月必要生活費用（包含食、衣、住（房租）、行、強制
    性保險等），依上開標準以每月9,829元計算，並無不當。
(三)、抗告人主張：抗告人之父林重訓自97年後已無每月69208元
    之所得，且林重訓在外有積欠地下錢莊與民間借貸的財務問
    題，抗告人之母許寶玉名下有門牌號碼臺南市○○路5巷7號
    房屋及土地各一筆，這也是林重訓積欠臺南第三信用合作社
    總社房屋貸款未繳納，經臺南第三信用合作社總社將這棟房
    子交由法院強制執行拍賣，而由乙○○、林蓁琪兩人出資購
    回，原審不能以一棟33年的老房子就認定許寶玉有相當資力
    已足以維持自身基本生活，況且林重訓與許寶玉都已超過60
    歲，林重訓因腦中風併左側輕癱，還有醫療費用要支出，無
    法維持生活等情，惟查：
１、抗告人之父林重訓94年所得為0000000元，95年所得為0000
    000元，96年所得為830494元，96年平均每月所得收入高達
    69208元，名下有汽車1輛；而抗告人之母許寶玉94年利息所
    得、薪資所得合計為363002元，95年利息所得為1218元，而
    96年間無各項所得收入，名下有門牌號碼台南市○○路5巷7
    號房屋及土地各1筆，財產總額高達0000000元，此有財政部
    臺灣省南區國稅財產歸屬資料清單及96年度綜合所得稅各類
    所得資料清單、稅務電子閘門財產所得調件明細表附原審卷
    可憑（參108～116、原審卷第91～95、234、99～101、236
    頁），而抗告人就其父親積欠民間借貸之事實未能舉證以實
    其說，自不足採，可見其父母仍有一定資力，尚非不能維持
    生活者；縱如抗告人所稱父母現已無收入，且抗告人父親因
    腦中風併左側輕癱，還有醫療費用支出一節屬實，然抗告人
    之父母如能妥適運用其所有之積蓄，亦非不能維持生活，應
    無受抗告人扶養之必要。
２、退步言，縱認抗告人之父母須賴抗告人負扶養義務，惟按直
    系血親卑親屬為第一順位之扶養義務人，而負扶養義務者有
    數人而其親等同一時，應各依其經濟能力，分擔義務，民法
    第1115條第1項第1款、第3項定有明文，而抗告人於抗告狀
    自述尚有2名姊妹乙○○、林蓁琪，應認抗告人就其父母之
    扶養義務為3分之1（兄弟姊妹共3人），又抗告人之父母平
    日生活均依附於扶養義務人，生活開支應不若扶養義務人，
    故應參酌96年度綜合所得稅受扶養人每人免稅額77000元計
    算每人每月基本生活所需約6500元為適當，因此本院認抗告
    人支出其父母扶養費用約4333元【計算式：6500×2÷3=433
    3，元以下四捨五入】為已足。是以，抗告人每月支出之必
    要費用（含生活費及扶養費）合計應為14612元【計算式：9
    829＋4333=14612】。綜合前述抗告人財產收入及固定生活
    必要支出以觀，抗告人每月薪資30210元，扣除抗告人每月
    應支出之必要生活費用共計14612元，剩餘15598元，足以履
    行最大債權銀行香港商香港上海匯豐銀行所提出之「第一階
    段前6年，利率0%，每月還款5,000元」之還款方案。
(四)、抗告人又辯稱：香港商香港上海匯豐銀行當時提供兩個方案
    ，第一個方案為97年7月31日提出180期，每期繳款21827元
    之方案，第二個方案為97年8月1日提出之兩階段還款，先簽
    6年0利率的還款契約，6年後再視當時的情況重新簽約，屆
    時若經濟條件變好，便可提早清償，期間並完全沒有說到最
    低月付5,000元，且未慮及抗告人6年後所餘欠款要如何解決
    ，原審認為抗告人有能力支付前置協商方案，而協商不成立
    之係因抗告人主觀上欠缺清理債務之誠意所致，實與事實不
    符云云，然查：
１、最大債權銀行香港商香港上海匯豐銀行於前置協商程序中，
    提出「180期，0%利率，每期繳款21827元」及「二階段：第
    一階段前6年，利率0%，最低還款月付5000元」之還款方案
    供抗告人選擇，此有香港商香港上海匯豐銀行提出之98年1
    月17日民事陳報狀（見原審卷第210～216頁）在卷可稽，而
    抗告人僅泛言香港商香港上海匯豐銀行完全沒有說到最低月
    付5000元，惟未舉證以實其說，尚難憑採。
２、至於，最大債權銀行香港商香港上海匯豐銀行所提出之還款
    方案雖分二階段，亦即，「第二階段須待第一階段72期屆滿
    後，再重新評估債務人當時狀況，另訂後階段還款方式」，
    然第二階段之還款方案，債權人既會審酌並考量抗告人當時
    之狀況，再重新評估還款方案，則第二階段之還款方案未必
    一定不利於抗告人，倘抗告人屆時確實無力繳納，亦有與債
    權人磋商降低還款金額可能性。準此可見，以抗告人目前收
    入狀況既足敷清償第一階段還款金額每月5000元，則抗告人
    自當戮力還款，不得執第二階段尚未協商、確定之還款條件
    ，而概稱其無能力繳納。是抗告人捨債權人所提出之「第一
    階段前6年，利率0%，每月還款5000元」之還款方案不為，
    逕而聲請本件更生，亦非允當。
３、再者，抗告人向本院為更生聲請時，其自陳自97年6月2日起
    任職於成大研究發展基金會，月薪為30210元，扣除每月固
    定必要開支後，可支付分期款10662元等情，此觀抗告人之
    更生聲請狀自明（見原審卷第6、18頁），又抗告人聲請前
    置協商時，抗告人於協商申請書及洽談過程亦已表明每月至
    少可償還8000元（見原審卷第224頁），堪認抗告人確有能
    力可以支付香港上海匯豐銀行上開前置協商還款方案，足見
    抗告人並無所謂不能清償之情事存在，惟其最終仍要求開立
    協商不成立證明，著實無協商還款誠意可言，足徵抗告人明
    顯欠缺清理債務真意甚明。
(五)、抗告人另主張：抗告人之非金融機構之債權人為良京實業股
    份有限公司、匯誠第一資產管理股份有限公司、元大國際資
    產管理股份有限公司及萬榮行銷顧問股份有限公司，金額合
    計543712元，這些外賣債權均源於銀行消費性債務，其債權
    金額未納入前置協商金額，以抗告人之收入情形，難以同時
    清償金融機構協商款項及資產管理公司之債務，抗告人並非
    一心欲循債務清理之程序以圖脫免債務之責任而無任何清償
    之誠意等語，惟查：
１、按抗告人之財產及薪資既為所有債權人之總擔保，應確保各
    債權人公平受償，抗告人何能獨厚於部分民間債權人，況且
    ，縱使抗告人逾期未清償或無力清償上開民間債務，雖債權
    人得聲請執行法院以強制扣薪之方式償還其所欠之金額，惟
    衡諸執行法院對於抗告人之薪資債權實施強制執行時，一般
    僅於抗告人每月得支領之各項薪津於3分之1，及年終、考核
    、績效獎金及其他獎金於4分之3範圍內為強制執行，已預留
    維持債務人及其共同生活之親屬生活所必需之生活費用，亦
    難認債權人就抗告人之薪資債權為強制執行，將有礙於嗣後
    抗告人之生活。
２、甚且，縱上開債權人就抗告人之薪資債權為強制執行，抗告
    人薪資遭強制執行後尚餘20140元，扣除每月應支出之必要
    生活費用後尚餘5978元【計算式：（30210÷3×2）－9829
    －（6500×2÷3）＝5978】，亦足以履行上開協商方案，是
    抗告人前揭主張非金融機構之債權債權金額未納入前置協商
    金額，以抗告人之收入情形，難以同時清償金融機構協商款
    項及資產管理公司之債務云云，顯非事實，不足採信。
五、綜上所述，本件抗告人任職於成大研究發展基金會，每月薪
    資收30210元，扣除抗告人個人生活必要費用及對父母扶養
    費用共14612元，尚餘15598元。綜觀抗告人之財產、收入資
    料、必要生活支出等情，抗告人應有能力償還最大債權銀行
    所提出之「二階段還款方案：第一階段前6年，利率0%，每
    月還款5000元」還款方案，以與各債權人達成分期償還之協
    議。從而，抗告人捨此不為，卻辯稱難以同時清償金融機構
    協商款項及資產管理公司之債務，且原審未慮及抗告人6 年
    後所餘欠款要如何解決，拒絕債權銀行提出之還款方案後，
    主張其不能清償債務云云，自不足採。況參以，抗告人既自
    承已負債大於資產，自應依誠實及信用之原則，撙節開銷並
    誠實勤勉地履行債務，然抗告人竟未能勉力接受債權人所提
    供其能力足可負擔範圍之清償方案，致與金融機構協商不成
    立，而率爾聲請依更生程序清理其債務，益徵抗告人顯無協
    商謀求更生分期償債之真意，亦與前述消費者債務清理條例
    之立法目的有違。
六、再者，按現代社會經濟之本質係以貨幣為媒介的「信用經濟
    」型態，藉由信用制度的運行和擴展，交易者透過債權債務
    的建立來實現商品交換或金融交易，使市場經濟活絡並不斷
    拓展其深度和廣度。故而欲評估債務人是否符合「不能清償
    債務」之要件，應斟酌債務人之債務總額、債務人之年齡、
    工作能力，並衡諸債務人未來可正常獲得之勞務報酬、財產
    等綜合加以考量，亦即須加計債務人之未來償債能力，以評
    估債務人就其所積欠之總債務是否根本已清償不能或有不能
    清償之虞。本件如以前述最大債權人金融機構香港商香港上
    海匯豐銀行於前置協商程序中所提供之清償方案，依債務人
    即抗告人目前任職於成大研究發展基金會，每月薪資收3021
    0元，有穩定之工作等情觀之，足見抗告人並非不能清償債
    務，亦可認定。
七、綜上所述，本件抗告人既無不能清償債務或有不能清償之虞
    之情形，已與首揭消費者債務清理條例所定得聲請更生程序
    以清理債務之要件不符，顯然其聲請更生即屬要件不備，且
    無從補正。從而，原裁定駁回其更生之聲請，理由雖與本院
    不同，然其結論並無不合。抗告意旨仍指摘原裁定不當，求
    予廢棄另為裁定，為無理由，應予駁回。
八、據上論結，本件抗告為無理由，依消費者債務清理條例第15
    條，民事訴訟法第495條之1第1項、第449條第1項、第95條
    、第78條，裁定如主文。
中    華    民    國    98    年     4    月    30    日
                  民事第一庭    法      官  楊清安
                                法      官  王獻楠
                                法      官  曾鴻銘
以上正本係照原本作成。
本裁定不得再抗告。
中    華    民    國    98    年    4     月    30     日
                                書  記  官  盧昱蓁


司法院資訊處製作；財團法人民間司法改革基金會備份。
